臺灣臺南地方法院民事判決
111年度訴字第810號
原      告  嚴火木  
訴訟代理人  王朝揚律師
被      告  鄭金榮  
上列當事人間請求分割共有物事件，經本院於民國111年11月9日
言詞辯論終結，判決如下：
    主    　文
一、兩造共有坐落臺南市○○區○○段000地號、面積225.3平方公尺
    之土地，分割如附圖所示，即：編號A、面積83.11平方公尺
    土地，分歸原告取得；編號B、面積142.19平方公尺土地，
    分歸被告取得。
二、兩造應按如附表二所示之金額補償或受補償。　　
三、訴訟費用由兩造按如附表一所示比例負擔。
    事實及理由
壹、程序方面：
　　按不變更訴訟標的，而補充或更正事實上或法律上之陳述者
    ，非為訴之變更或追加，民事訴訟法第256條定有明文。又
    裁判分割共有物屬形成判決，法院定共有物之分割方法，不
    受當事人聲明之拘束。是當事人主張之分割方案，僅為攻擊
    防禦方法，縱為分割方案之變更或追加，亦僅屬補充或更正
    事實上或法律上之陳述，而非訴之變更或追加。查原告於本
    件訴訟過程中，雖多次提出不同的分割方案並為聲明，惟根
    據前述說明，均與訴訟標的之變更或追加無涉，僅屬補充或
    更正事實上及法律上之陳述。
貳、實體方面：
一、原告起訴主張：
　㈠坐落臺南市○○區○○段000地號，面積225.3平方公尺（下稱系
    爭土地），為兩造所共有，應有部分如附表一所示。系爭土
    地依其使用目的並無不能分割情形，兩造間又無不分割約定
    ，迄未能達成分割協議，爰依民法第823條第1項、第824條
    第1、2項規定，訴請裁判分割系爭土地。
　㈡兩造早年即已各自依應有部分比例，分別於系爭土地上建屋
    居住，並辦理保存登記，為避免系爭土地分割後致其上建物
    需拆遷，宜以兩造房屋共用牆壁之中線劃分，且在符合建築
    基地法定空地分割辦法規定的前提下為分配，系爭土地應分
    割如附圖所示，即：編號A、面積83.11平方公尺土地，分歸
    原告取得；編號B、面積142.19平方公尺土地，分歸被告取
    得（下稱原告分割方案）。系爭土地分割後原告取得逾應有
    部分比例之面積，原告願補償被告等語，為此，聲明如主文
    第一項所示。　
二、被告則表示：因為兩造就補償金額沒有共識，所以希望系爭
    土地維持現狀，被告不會要原告拆房子，超過應有比例部分
    ，看原告是要用租的還是怎樣。如果要分割，原告應以1坪
    新臺幣（下同）18萬元的價格補償被告，總共50萬元等語，
    惟未為任何聲明。
三、得心證之理由：
　㈠按各共有人，除法令另有規定外，得隨時請求分割共有物。
    但因物之使用目的不能分割或契約訂有不分割之期限者，不
    在此限；共有物之分割，依共有人協議之方法行之。分割之
    方法不能協議決定者，法院得因任何共有人之請求，命為下
    列之分配：一、以原物分配於各共有人。但各共有人均受原
    物之分配顯有困難者，得將原物分配於部分共有人。二、原
    物分配顯有困難時，得變賣共有物，以價金分配於各共有人
    ；或以原物之一部分分配於各共有人，他部分變賣，以價金
    分配於各共有人；以原物為分配時，如共有人中有未受分配
    ，或不能按其應有部分受分配者，得以金錢補償之，民法第
    823條第1項、第824條第1至3項分別定有明文。查系爭土地
    為兩造所共有，應有部分如附表一所示，此有系爭土地之登
    記第三類謄本（新司調卷第23至25頁）在卷可查，兩造既未
    訂有不分割特約，亦無因物之使用目的不能分割情事，則原
    告依民法第823條第1項、第824條第2項規定，訴請分割系爭
    土地，即屬有據，應予准許。
　㈡次按法院定共有物分割之方法，固可由法院自由裁量，惟應
    斟酌各共有人之意願、利害關係、共有物之性質、分割後之
    經濟效用及公共利益等為公平決定。本院具體考量系爭土地
    上由南向北依序坐落門牌號碼臺南市○○區○○街0巷00號、35
    號房屋2棟（面積分別為64.96平方公尺、67.2平方公尺），
    分別為被告以及原告所有，又該2棟房屋採共用壁之方式建
    築，其中33號房屋南側另搭有被告所有之鐵皮建物，面積為
    56.72平方公尺，其目前供車庫使用，系爭土地東側鄰接建
    國街9巷等情，此有本院勘驗測量筆錄、現場照片、臺南市
    新化地政事務所民國111年8月16日所測字第1110079332號函
    所檢附之土地複丈成果圖等（訴卷第51至69頁）在卷為憑。
    準此，原告分割方案是以系爭土地上2棟房屋之共用壁中心
    延伸分割為2塊土地，且於分割後無違建築基地法定空地分
    割相關辦法之規定，此有臺南市新化地政事務所111年10月6
    日所測字第1110096013號函所檢附之土地複丈成果圖（即附
    圖，訴卷第129至135頁）在卷可參，符合系爭土地使用現況
    ，於分割後無需拆除系爭土地上之任何建物，且與公路無聯
    絡困難，堪認原告分割方案能有效兼顧兩造利益，避免系爭
    土地於分割後經濟價值受到減損，亦與公共利益相符合，應
    屬可採。
　㈢末按共有物之原物分割，依民法第825條規定，係各共有人就
    存在於共有物全部之應有部分，互相移轉，使各共有人取得
    各自分得部分之單獨所有權。故如共有物之價值因位置不同
    而有差異，因原物分割而取得之價值較其應有部分折算價值
    為多者，即應以金錢補償其分配價值較少之共有人。如分配
    較多及較少之共有人均為多數時，為期公平，並符上開 共
    有物應有部分互相移轉之原則，該每一分配較多之共有人即
    應就其補償金額，對於分配較少之共有人全體為補償，並依
    各該短少部分之比例，定其給付金額（最高法院87年度台上
    字第28號民事判決意旨可資參照）。本院雖認原告分割方案
    可採，然因該分割方案，兩造所獲分配面積，相較於原應有
    部分比例之權利價值略有不同，原告所獲分配之土地面積較
    其原應有部分比例換算後之潛在面積增加8.01平方公尺【計
    算式：83.11平方公尺（分割後所獲面積）－《225.3×｛1/3｝》
    平方公尺（分割前依應有部分比例計算之潛在面積）＝8.01
    平方公尺】，客觀價值顯有不同，是原告於系爭土地分割後
    自應對被告為補償，方屬公允。本院考量兩造雖未就補償金
    額達成共識，惟有鑑於找補的面積不多，倘若囑託不動產估
    價師進行鑑價，將致兩造需額外負擔數萬元之費用，與實際
    應找補之金額相較，實不成比例，基於訴訟經濟以及司法資
    源節約之考量，本院以【臺南市新化區新國段】、【交易期
    間109年1月至111年10月】、【交易標的為土地】等關鍵字
    作為搜尋條件，利用不動產買賣實價登錄資料進行檢索，查
    知共有7筆交易紀錄，其中使用分區為【住宅區】之土地交
    易交易紀錄有2筆，一筆為該段00000000號，交易年月為109
    年9月，每平方公尺價格為1萬5,101元，該筆土地位於街上
    ；一筆為該段00000000號，交易年月為109年9月，每平方公
    尺價格為1萬9,342元，該筆土地位於巷弄中，此有檢索資料
    （訴卷第151至161頁）在卷為證，是再審酌近年來臺南地區
    土地價格呈現上漲趨勢，惟最近受升息影響，漲幅略有修正
    等客觀經濟情勢，認兩造間就系爭土地於分割後之找補金額
    ，應以每平方公尺2萬1,000元為計算方屬允當，是被告於系
    爭土地分割後，應受有16萬8,210元之價值損失（計算式：8
    .01平方公尺×2萬1,000元＝16萬8,210元），被告雖抗辯原告
    應以50萬元補償其所受損失，惟未提出任何證據資料供本院
    審酌，自非可採。基此，認兩造應按如附表二所示之金額補
    償或受補償。　　　
四、綜上所述，原告主張兩造並無不分割之特約，又無不能分割
    之情事，既為被告所不爭執，堪可認定，是原告訴請裁判分
    割系爭土地，符合法律規定。本院審酌兩造之應有部分之比
    例、使用現狀、經濟效益及兩造之意願等情，認原告分割方
    案符合公平原則，並兼顧共有人之利益，應採為本件之分割
    方法，並認兩造應以如附表二所示之金額互為補償，原告之
    請求，為有理由，爰判決如主文第一、二項所示。
五、按應有部分有抵押權或質權者，其權利不因共有物之分割而
    受影響。但有下列情形之一者，其權利移存於抵押人或出質
    人所分得之部分：一、權利人同意分割。二、權利人已參加
    共有物分割訴訟。三、權利人經共有人告知訴訟而未參加，
    民法第824條之1第2項定有明文。又關於抵押權移存於抵押
    人所分得部分，只要符合民法第824條之1第2項但書各款規
    定，應屬法律規定之法定效果，無庸當事人為任何聲明，縱
    有聲明，法院亦無庸於判決主文內諭知，僅於判決理由中說
    明已足。查被告於109年、110年間以其所有系爭土地應有部
    分，分別設定擔保債權總金額120萬元、150萬元之抵押權予
    訴訟受告知人和泰興業股份有限公司，有系爭土地查詢資料
    （訴卷第171至172頁）在卷可查。而該抵押權人經本院告知
    訴訟（訴卷第17至19頁），未聲明參加訴訟，亦未到場表示
    任何意見，是依上開規定，該抵押權人於系爭土地分割後，
    其抵押權應移存於被告所分得之部分，附此敘明。
六、末按訴訟費用，由敗訴之當事人負擔；因共有物分割、經界
    或其他性質上類似之事件涉訟，由敗訴當事人負擔訴訟費用
    顯失公平者，法院得酌量情形，命勝訴之當事人負擔其一部
    ，民事訴訟法第78條、第80條之1分別定有明文。查分割共
    有物事件本質上並無訟爭性，乃由本院斟酌何種分割方案較
    能增進共有物之經濟效益，並兼顧兩造之利益，以決定適當
    之分割方法。本件原告請求分割共有物，因兩造均獲得利益
    ，如僅由敗訴之被告負擔，本院認為顯失公平，爰依兩造獲
    得之利益及就系爭土地應有部分之比例確定訴訟費用之負擔
    如主文第三項所示。
七、本件事證已臻明確，兩造其餘之攻擊、防禦方法或所提證據
    ，經本院斟酌後，認為均不足以影響本判決之結果，無逐一
    論駁之必要，併此敘明。
八、訴訟費用負擔之依據：民事訴訟法第78條、第80條之1。
中　　華　　民　　國　　111 　年　　11　　月　　16　　日
                  民事第五庭    法    官　廖建瑋
以上正本係照原本作成。
如對本判決上訴，須於判決送達後20日內向本院提出上訴狀。
如委任律師提起上訴者，應一併繳納上訴審裁判費。
中　　華　　民　　國　　111 　年　　11　　月　　16　　日
                                書 記 官  鄭梅君  　　
　　　　　　　　　
　　　　　　　　
附表一：   編號 共有人姓名 應有部分比例   1 嚴火木 3分之1   2 鄭金榮 3分之2 
　　　　　　　　　
附表二：    應受補償人暨金額   鄭金榮 應補償義務人暨金額 （新臺幣／元）  嚴火木  16萬8,210元